【裁判字號】    98,上易,83
【裁判日期】    980319
【裁判案由】    妨害名譽
【裁判全文】
臺灣高等法院臺南分院刑事判決          98年度上易字第83號
上  訴  人
即  被  告  丙○○
上列上訴人因妨害名譽案件，不服臺灣嘉義地方法院九十七年度
易字第六三六號中華民國九十七年十二月二十二日第一審判決（
起訴案號：臺灣嘉義地方法院檢察署九十七年度偵字第六八九一
號），提起上訴，本院判決如下：
    主  文
上訴駁回。
    事  實
一、丙○○原係台灣速駁通運股份有限公司（下稱速駁公司）聘
    請之顧問，負責速駁公司所經營之台灣高速鐵路股份有限公
    司嘉義站（下稱高鐵嘉義站）計程車排班相關事宜，惟因速
    駁公司自民國九十七年四月一日起不再續聘丙○○，丙○○
    因而對速駁公司及前為該公司股東甲○○心生不滿，竟基於
    公然侮辱之各別犯意，先後為下列犯行：(一)於九十七年七月
    四日十時許，將其所製作標題為「給甲○○的公開信」，內
    容載有：「『正派經營』四個字，絕對不適合用於速駁。」
    、「甲○○是高雄人，是高雄大學助理教授，高雄地區傳言
    ，此人教『過河拆橋』術很厲害，請問這門學問要修多少學
    分，才合格？」等語之文件（下稱七月四日公開信），接續
    以在高鐵嘉義站計程車排班區散發，以及委由不知情之速駁
    公司高鐵嘉義站櫃臺人員陳秀聿傳真至速駁公司高雄總公司
    之方式，使不特定人或多數人得以共聞共見，而公然侮辱速
    駁公司及甲○○；(二)另於九十七年七月九日，將其所製作標
    題同為「給甲○○的公開信」，內容載有：「自認為正派經
    營的公司（其實不然）」、「老師！你不能拋棄我不管喔！
    這樣『很殘忍ㄟ』！老師！你還沒有教我如何見識『沒血沒
    目屎』的動物長相是什麼？聽人家說『沒血沒目屎』的人生
    孩子會沒屁股『好好笑ㄟ』! 」等語之文件（下稱七月九日
    公開信），接續以委由不知情之速駁公司高鐵嘉義站櫃臺人
    員陳昱雯傳真至速駁公司高雄總公司，以及在高鐵嘉義站計
    程車排班區散發之方式，使不特定人或多數人得以共聞共見
    ，而公然侮辱速駁公司及甲○○。
二、案經速駁公司、甲○○訴由臺灣嘉義地方法院檢察署檢察官
    偵查起訴。
    理  由
一、按被告以外之人於審判外之言詞或書面陳述，除法律有規定
    者外，不得作為證據，刑事訴訟法第一百五十九條第一項定
    有明文。公訴人引為證據之告訴代理人蕭敦仁律師於偵查中
    之指訴，係屬被告以外之人於審判外之陳述，被告於原審既
    爭執其證據能力（見原審卷第二二頁），復無例外得作為證
    據之情形，自應認告訴代理人於偵查中之陳述無證據能力，
    而不得採為認定犯罪事實之基礎，合先敘明。
二、訊據上訴人即被告丙○○固坦承七月四日公開信及七月九日
    公開信均係伊所製作，惟矢口否認有何妨害名譽犯行，辯稱
    ：伊係因遭速駁公司非法解僱，而甲○○是速駁公司的幕後
    老闆，才製作該兩封公開信，將心裡的不服讓告訴人知道，
    信中說過河拆橋的人生小孩會沒有屁股，是以前的人的警語
    ，伊只是轉述社會的警語，伊拿系爭信件到高鐵站要傳真給
    高雄總公司，並非要在高鐵站散布系爭信件；又伊傳真信件
    給告訴人，並未散布，不該當誹謗罪之要件；證人侯竣騏之
    證詞有瑕疵，應採信鮑佩瓊之證詞；且高鐵係國家重要建設
    ，速駁公司將伊以莫須有之理由解職，將高鐵站之計程車違
    法轉交季鈞公司管理，甲○○確實是過河拆橋，伊所述符合
    公益，與事實相符云云。
三、經查：
(一)上揭犯罪事實，業據證人即告訴人甲○○及速駁公司負責人
    乙○○於原審證述詳實，核與證人即速駁公司高鐵嘉義站計
    程車站務人員侯竣騏具結證述：伊有看過七月四日公開信，
    因為被告拿了一疊公開信在高鐵嘉義站計程車排班區發給排
    班的司機，伊有拿過來看，並立即報告總公司之鮑佩瓊經理
    （見原審卷第九三至九五頁）；證人即速駁公司高鐵嘉義站
    櫃臺人員陳秀聿具結證述：九十七年七月四日上午被告有拿
    一疊約十公分厚度的七月四日公開信到速駁公司高鐵嘉義站
    櫃臺，要伊將該公開信傳真到高雄總公司，伊有看過內容（
    見原審卷第六一至六六頁）；證人即速駁公司高鐵嘉義站櫃
    臺人員陳昱雯具結證述：伊有看過七月九日公開信，當時被
    告拿了一疊七月九日公開信，請伊將其中一張傳真回高雄總
    公司給總公司的人看，過沒多久速駁公司站務人員蘇先生就
    拿了一疊公開信過來給伊，叫伊帶回去高雄總公司，並說「
    外面在發，趕快把它收起來」（見原審卷第九六至九八頁）
    ；證人即速駁公司高雄總公司行銷部經理鮑佩瓊具結證述：
    伊有看過七月四日及七月九日公開信，是速駁公司高鐵嘉義
    站的人員傳真回來高雄總公司後，收到傳真的行政人員葉千
    瑜小姐拿來給伊看，高雄總公司是開放式的辦公室，有時公
    司會計和其他工作人員也會去看有無傳真進來（見原審卷第
    九一至九二頁）；以及證人即速駁公司負責人乙○○具結證
    述：七月四日公開信是高鐵嘉義站站務人員侯竣騏在九十七
    年七月四日上午十時許先跟總公司管理計程車業務的鮑經理
    通報，鮑經理再向伊報告說被告在計程車排班區散發傳單，
    公司就請侯竣騏在現場蒐集傳單回來，另外也有收到陳秀聿
    小姐傳真到總公司的七月四日公開信，因為公司的傳真機跟
    影印機是複合式的設在一起，只要去影印的人都可以看得到
    公開信，七月九日被告也有做同樣的事情（見原審卷第七○
    至七二頁）等各語相符，被告於偵查中及原審審理時亦坦承
    ：伊曾於上揭時、地於高鐵嘉義站計程車排班區散發前述二
    封公開信，並分別委由陳秀聿、陳昱雯將公開信傳真至速駁
    公司高雄總公司等語在卷（見交查字卷第九頁、原審卷第一
    ○二至一○三頁）。此外，復有告訴人提出之七月四日公開
    信、七月九日公開信附卷可稽（見他字卷第四至五頁），該
    兩封公開信上並均載明「請影印傳閱」，堪認被告確有為前
    揭公然散布犯意甚明。證人陳秀聿及侯竣騏二人職務不同，
    所親歷之事亦有不同，故二人證述，尚無齟齬之情形。證人
    侯竣騏雖為告訴人速駁公司之受僱人，惟法律上並無不得為
    證人之規定，至其證言之證明力如何？依刑事訴訟法第一百
    五十五條第一項規定，由法院自由判斷。被告已坦承有散發
    七月九日公開信，參照證人陳昱雯所證，應可採信，核無再
    傳訊蘇先生之必要。至證人鮑佩瓊雖於原審九十七年十二月
    八日審理時證稱九十七年七月四日值班之站務人員為蘇迺鴻
    、九十七年七月九日值班之站務人員為侯竣騏（見原審卷第
    九二頁），惟與前述證人侯竣騏證稱伊係九十七年七月四日
    值班、證人陳昱雯證稱九十七年七月九日值班者為「蘇先生
    」不符，應係因案發迄至上開庭訊已間隔數月，證人鮑佩瓊
    記憶有誤，致將該二日值班者相互混淆所致，惟不影響上述
    之認定，附此敘明。
(二)被告丙○○雖辯稱：伊所述為與公益相關之事，且伊指稱甲
    ○○過河拆橋，與事實相符，並非惡意誹謗或侮辱云云。惟
    按言論自由固為人民之基本權利，憲法第十一條定有明文，
    國家應給予最大限度之維護，俾其實現自我、溝通意見、追
    求真理及監督各種政治或社會活動之功能得以發揮；但為兼
    顧對個人名譽、隱私及公共利益之保護，法律尚非不得對言
    論自由依其傳播方式為合理之限制（司法院大法官會議釋字
    第五○九號解釋意旨參照）。刑法設有妨害名譽罪章保護被
    害人之名譽，惟亦定有阻卻違法規定，藉以調和公益與被害
    人之權利，於基於公益時，公眾人物有受人民評論、檢視之
    義務，此時該公眾人物之名譽權、評論者之言論自由之對立
    ，刑法第三百十條第三項、第三百十一條各款定有阻卻違法
    事由，近年實務並採所謂之真實惡意原則以為判斷，亦即考
    量受評論者之身分、地位、與公益相關程度、所評論內容之
    真偽或依據，評論者之用意等情事，以在面臨上開權利衝突
    時求得最大之利益；然法律所保障者，仍係善意且適當之言
    論，並非謂只要係公眾人物或與公益有關之事務，即有任人
    辱罵而不得主張其名譽權之容忍義務。查本件被告係因與速
    駁公司間之勞資爭議，不滿速駁公司及甲○○，而製作上開
    二封公開信，傳真至速駁公司高雄總公司辦公室、並在高鐵
    嘉義站計程車排班區散發或請影印傳閱之方式，使不特定人
    或特定之多數人得以共聞共見，觀諸上開二封公開信之內容
    ，係恣意謾罵速駁公司不是正派經營的公司，並嘲諷甲○○
    雖身為高雄大學助理教授，但「教『過河拆橋』術很厲害」
    ，並諷諭甲○○「很殘忍」、「『沒血沒目屎』的人生孩子
    會沒屁股」等語，其所為客觀上自足以貶低速駁公司及甲○
    ○之名譽，且上開公開信所載貶低告訴人名譽之粗鄙言詞，
    並非具體指稱某一事實，僅係被告對於速駁公司以及甲○○
    主觀、情緒性的評價，不具公益色彩，且無所謂真偽，即與
    真實惡意原則適用之基礎不同，亦無阻卻違法可言。被告確
    有為前揭公然侮辱犯行甚明。被告所辯與公益相關，為無足
    採。
(三)綜上所述，本件事證明確，應予依法論科。被告於原審雖聲
    請傳喚證人即曾介紹甲○○到高雄市政府擔任交通局長之王
    清正，以及曾幫速駁公司籌組高鐵台南站、台中站車隊之蔡
    榮輝、李美輪、楊雨滕等人到庭作證，惟依被告所述，其所
    欲證明者均為「甲○○是過河拆橋的人」（見原審卷第四二
    至四三頁），惟是否為過河拆橋，係屬主觀評價，尚非證人
    所得予以證明。是上開證人均無傳喚之必要，附此敘明。
四、論罪科刑：
(一)按刑法第三百十條誹謗罪之成立，必須意圖散布於眾，而指
    摘或傳述足以毀損他人名譽之具體事實，倘僅抽象的公然為
    謾罵或嘲弄，並未指摘具體事實，則屬刑法第三百零九條第
    一項公然侮辱罪範疇（最高法院八十六年度台上字第六九二
    ○號判決意旨參照）。又所謂「公然」，乃足使不特定之人
    或多數人得共聞共見之狀態，所謂多數人，則包括特定之多
    數人在內。查被告所散發之上開二封公開信內容，均未指摘
    或傳述具體事實，而係以抽象謾罵、嘲弄之方式貶抑告訴人
    速駁公司及甲○○，且被告在高鐵嘉義站計程車排班區散發
    上開二封公開信，並將其傳真至速駁公司高雄總公司，已足
    使不特定人或特定之多數人共聞共見。核被告丙○○九十七
    年七月四日、同年月九日二次所為，均係犯刑法第三百零九
    條第一項之公然侮辱罪。公訴意旨原認被告係犯刑法第三百
    十條第二項之加重誹謗罪，嗣經蒞庭公訴人於原審變更起訴
    法條，認被告係以一行為同時觸犯刑法第三百十條第二項之
    加重誹謗罪以及同法第三百零九條第一項之公然侮辱罪（見
    原審卷第一○四頁），惟就認被告觸犯加重誹謗罪部分，容
    有誤解。
(二)被告九十七年七月四日、同年月九日二次所為，分別均係於
    時、空密接之情況下，接續以在高鐵嘉義站計程車排班區散
    發公開信、傳真至速駁公司高雄總公司之行為，觸犯公然侮
    辱罪，各應僅論以一公然侮辱罪。被告以將公開信傳真至速
    駁公司高雄總公司之方式公然侮辱告訴人部分，公訴意旨雖
    未論及，惟既與業經起訴之在高鐵嘉義站散發公開信部分有
    接續犯之一罪關係，本院自得併予審理。
(三)按所謂公然侮辱人者，被侮辱之人包括法人在內（司法院二
    十年院字第五三四號解釋意旨參照）；又公然侮辱之對象不
    以指定其姓名為必要，查七月九日公開信載有「自認為正派
    經營的公司（其實不然）」字句（見他字卷第五頁），該字
    句雖未指明所辱罵者為速駁公司，惟對照該公開信之前後文
    觀之，前段已提及「台灣速駁」，自足使觀覽該公開信者推
    知被告所辱罵者即為速駁公司。核被告九十七年七月四日及
    同年月九日所為，均係以一行為公然侮辱告訴人速駁公司以
    及甲○○二人，均為想像競合犯，各應僅從一重處斷。公訴
    意旨雖未論及七月九日公開信亦公然侮辱速駁公司部分，惟
    該部分既經速駁公司提出告訴，且與業經起訴之公然侮辱甲
    ○○部分有想像競合犯之裁判上一罪關係，本院亦得併予審
    理。
(四)再被告九十七年七月四日、同年月九日係分別利用不知情之
    陳秀聿、陳昱雯為公然侮辱犯行，均為間接正犯。
(五)末按接續犯係指數行為於同時同地或密切接近之時地實施，
    侵害同一法益，各行為之獨立性極為薄弱，依一般社會健全
    觀念，在時間差距上，難以強行分開，在刑法評價上，以視
    為數個舉動之接續施行，合為包括之一行為予以評價，較為
    合理者而言（最高法院八十六年度台上字第三二九五號判例
    意旨參照）。被告九十七年七月四日以及同年月九日二次所
    為，間隔數日，公開信內容亦有差異，顯係犯意各別、行為
    互殊，應予分論併罰；被告主張其並非基於各別犯意製作上
    開公開信，公訴意旨亦認應依接續犯論以一罪（見原審卷第
    一○四頁），均有誤解。
五、原審以被告罪證明確，因予適用刑法第三百零九條第一項、
    第五十五條、第四十一條第一項前段、第五十一條第六款，
    刑法施行法第一條之一第一項、第二項前段之規定，並審酌
    被告之供述（見原審卷第一○四頁）及卷附其臺灣高等法院
    被告前案紀錄表，以被告之素行有違反動產擔保交易法之前
    案紀錄、初中畢業之智識程度、目前開計程車、與太太同住
    之生活狀況、與告訴人速駁公司有勞資爭議等糾紛，不思和
    平解決，竟以公然侮辱之方式貶抑告訴人速駁公司及甲○○
    之名譽，為九十七年七月四日之犯行後，旋於短期內再以粗
    鄙之言詞為九十七年七月九日犯行，迄未與告訴人達成和解
    、賠償告訴人所受損害等一切情狀，認公訴人以被告所為構
    成加重誹謗罪而求處被告有期徒刑四月（見原審卷第一○四
    頁），尚屬過重，應在公然侮辱罪之法定刑內，就被告所犯
    二罪分別量處拘役四十五日及五十五日，及均諭知易科罰金
    之折算標準，並定其應執行之刑暨執行刑易科罰金之折算標
    準。本院經核原判決認事用法俱無不合，量刑亦稱妥適，被
    告上訴意旨否認犯罪，指摘原判決不當，非有理由，應予駁
    回。
六、據上論斷，應依刑事訴訟法第三百六十八條，判決如主文。
本案經檢察官郭珍妮到庭執行職務。
中    華    民    國    98    年    3     月    19    日
                  刑事第四庭    審判長法  官  吳志誠
                                      法  官  陳珍如
                                      法  官  高明發
以上正本證明與原本無異。
不得上訴。
                                      書記官  歐貞妙
中    華    民    國    98    年    3     月    20    日
附錄本判決論罪法條：
中華民國刑法第309條第1項
公然侮辱人者，處拘役或3百元以下罰金。


司法院資訊處製作；財團法人民間司法改革基金會備份。
